【裁判字號】    97,訴更,8
【裁判日期】    971223
【裁判案由】    損害賠償等
【裁判全文】
臺灣板橋地方法院民事判決             97年度訴更字第8 號
原      告  乙○○
            己○○○
            壬○○
            癸○○
            庚○○
            戊○○
            辛○○
            丙○○
            丁○○
上九人共同
訴訟代理人  陳德聰律師
上九人共同
複  代理人  張景豐律師
被      告  臺北縣泰山鄉公所
法定代理人  甲○○
訴訟代理人  游鉦添律師
複  代理人  阮祺祥律師
            陳建宏律師
上列當事人間請求損害賠償等事件，經本院於民國97年12月9日
言詞辯論終結，判決如下：
    主  文
被告應給付原告丙○○新台幣貳拾萬肆仟零玖拾玖元，及自民國
九十六年十二月六日起至清償日止，按週年利率百分之五計算之
利息。
被告應給付原告丁○○新台幣貳拾萬肆仟零玖拾玖元，及自民國
九十六年十二月六日起至清償日止，按週年利率百分之五計算之
利息。
原告其餘之訴駁回。
訴訟費用由被告負擔十分之一，餘由原告負擔。
本判決第一項得假執行；但被告於假執行程序實施前，如以新台
幣貳拾萬肆仟零玖拾玖元為原告丙○○預供擔保，得免為假執行
。
本判決第二項得假執行；但被告於假執行程序實施前，如以新台
幣貳拾萬肆仟零玖拾玖元為原告丁○○預供擔保，得免為假執行
。
原告其餘假執行之聲請駁回。
    事實及理由
壹、程序方面：按訴狀送達後，原告不得將原訴變更或追加他訴
    ；但請求之基礎事實同一或擴張、減縮應受判決事項之聲明
    者，不在此限，民法第255 條第1 項第2 款、第3 款分別定
    有明文。查原告起訴時，原告乙○○、己○○○、壬○○、
    癸○○、庚○○、戊○○、辛○○部分基於侵權行為之請求
    權，原告丙○○、丁○○部分則基於侵權行為、不當得利之
    請求權，聲明求為判決：「被告應給付原告乙○○、己○○○、壬○○、癸○○、庚○○、戊○○、辛○○新台幣（下
    同）3,396,290 元，及自起訴狀繕本送達之翌日起至清償日
    止，按週年利率百分之五計算之利息；被告應給付原告丙○○、丁○○2,486,765 元，及自起訴狀繕本送達之翌日起至
    清償日止，按週年利率百分之五計算之利息」。嗣於訴狀送
    達後，復於民國97年4 月21日提出準備書二狀，主張經重新
    核算其請求之金額後，變更其聲明為：「(一)、被告應給付原
    告乙○○、己○○○各679,258 元；被告應給付原告庚○○
    、戊○○、辛○○各452,839 元；被告應給付原告壬○○、
    癸○○各339,629 元；並均自起訴狀繕本送達翌日起至清償
    日止，按週年利率百分之五計算之法定遲延利息。(二)、被告
    應給付原告丙○○、丁○○各422,824.5 元，及均自起訴狀
    繕本送達翌日起至清償日止，按週年利率百分之五計算之法
    定遲延利息」，並就原告乙○○等七人部份，追加不當得利
    返還請求權。被告雖不同意原告所為上述訴之追加，惟經核
    原告所為上述訴之追加、變更乃屬基於同一基礎事實以及減
    縮應受判決事項之聲明所為，均合於前揭法條規定，應予准
    許，合先敘明。
貳、實體方面
一、原告主張：
(一)、緣座落台北縣泰山鄉○○○段楓樹腳小段原35-2地號、地目
    田、面積810 平方公尺，原同所35-3地號、地目田、面積56
    7 平方公尺，原同所35-4地號、地目田、面積1,090 平方公
    尺之土地，原為原告乙○○等七人所有。原告乙○○、己○○○就上開土地每人應有部分各為六分之一，原告庚○○、
    戊○○、辛○○就上開土地每人應有部分各為九分之一，原
    告壬○○、癸○○就上開土地每人應有部分各為十二分之一
    ，並由佃農即原告丙○○、丁○○向原告乙○○等七人承租
    上開土地耕作。被告為因應防洪，乃於68年間在上開土地逕
    行興建防洪設施，並於91年間在上開土地之防洪堤防外土地
    ，闢建河濱公園綠地、人行步道等公共設施。
(二)、被告依土地法第90條及93條之規定，本即應將上揭土地依都
    市計劃法預為規定之，並保留徵收，惟被告捨此不由，仍將
    上揭土地規劃為泰山都市計劃所劃設農業區部分行水區。因
    被告逕自在系爭土地上興建防洪設施及闢建公園綠地等公共
    設施，致系爭土地不符農業用地使用之認定基準，以致原告
    乙○○、己○○○、庚○○、戊○○、辛○○、壬○○、癸○○等七人於96年4 月24日將系爭土地移轉登記予訴外人楊
    豐文時，無法向稅捐單位申請免課土地增值稅，而遭臺北縣
    稅捐稽徵處新莊分處課予土地增值稅新台幣（下同）3,396,
    29 0元。原告乙○○等七人爰依民法第184 條第1 項侵權行
    為之規定，請求被告賠償原告乙○○等七人之損失。
(三)、再者，被告未依法徵收系爭土地，卻擅自於系爭土地興建防
    洪及公園等設施，且未給付原告乙○○等七人使用之對價，
    被告即應返還相當於徵收補償地價之不當得利予原告乙○○
    等七人。被告因前述侵權行為而受有利益，致原告乙○○等
    七人受有損害，原告乙○○等七人依民法第197 條第2 項規
    定，得請求被告返還其所受之利益。
(四)、又因被告於系爭土地上興建防洪設施及開闢公園綠地、人行
    步道等公共設施，致使原告即承租系爭土地之佃農丙○○、
    丁○○無法使用收益系爭土地，致原告丙○○、丁○○受有
    相當於租金之損害。爰依民法第179 條、第184 條第1 項前
    段之規定，請求被告返還給付相當於租金之損害賠償。
(五)、聲明：１、被告應給付原告乙○○、己○○○各679, 258元
    ；被告應給付原告庚○○、戊○○、辛○○各452,839 元；
    被告應給付原告壬○○、癸○○各339,62 9元；並均自起訴
    狀繕本送達翌日起至清償日止，按週年利率百分之五計算之
    法定遲延利息。２、被告應給付原告丙○○、丁○○各422,
    824.5 元，及均自起訴狀繕本送達翌日起至清償日止，按週
    年利率百分之五計算之法定遲延利息。並陳明願供擔保，請
    准宣告假執行。
二、被告則以：
(一)、被告並非對系爭土地課徵土地增值稅之核課機關，原告縱使
    受有增加土地增值稅之支出，亦非遭被告課徵所造成，被告
    自無對原告負侵權行為之損害賠償責任可言。且依法律納稅
    為人民之義務，故稅賦之免除，僅係義務之免除，並非民法
    第184 條第1 項前段所定之權利，原告乙○○等七人自無從
    依該條規定向被告請求。
(二)、按都市計畫之主管機關，在中央為內政部；在直轄市為直轄
    市政府；在地方為縣（市）政府；都市計畫法第4 條定有明
    文。被告既為鄉鎮市公所，對於都市計畫並無相關權限，原
    告主張被告未依土地法第90條及第93條之規定，將本件土地
    依都市計畫法，指定為公共設施保留地，保留徵收，致使原
    告無法享有不予課徵土地增值稅之適用云云，即屬無據。
(三)、原告主張本件侵權行為時間分別為68年及91年間，則距原告
    起訴之日即96年10月19日，業已逾2 年，被告依民法第197
    條第1 項、第144 條第1 項之規定，得主張時效消滅而拒絕
    給付。
(四)、原告乙○○等七人，既已將系爭土地出租於原告丙○○等佃
    農，對系爭土地自無使用收益權，被告縱使占有使用系爭土
    地，亦無致原告乙○○等七人之使用收益權能受到損害，被
    告應無不當得利之返還責任。縱被告享有不當得利，亦應以
    系爭土地之租金即每年1 平方公尺之地租為0.374 台斤白米
    計算原告乙○○等七人之損害，且原告請求於91年10月18日
    前之部分，已逾5 年之時效，應不得再向被告請求。
(五)、原告丙○○、丁○○二人僅為系爭土地之承租人，被告縱使
    占有系爭土地，亦未對原告丙○○、丁○○二人造成損害，
    應無侵權行為責任可言，且原告起訴距離被告於系爭土地上
    興建河堤時間，業已逾二年以上，原告丙○○二人之請求權
    時效應已釐於時效消滅。
(六)、被告雖管理系爭土地上之河堤及河濱公園，然係供公眾使用
    ，被告並無得有何利益，即無不當得利可言。縱認被告享有
    不當得利，然原告所主張之計算基準，並不可採，應以原告
    原告丙○○二人主張承租系爭土地之租金，即每年按1 平方
    公尺地租為0.374 台斤白米之價值，計算相當租金之損害。
    且原告丙○○二人請求之不當得利超過5 年部分，應已罹於
    時效消滅。
(七)、聲明：駁回原告之訴及假執行之聲請，如受不利之判決，願
    供擔保免為假執行。
三、兩造之爭點及法院之判斷：
(一)、經查，座落台北縣泰山鄉○○○段楓樹腳小段原35-2地號、
    地目田、面積810 平方公尺，原同所35-3地號、地目田、面
    積567 平方公尺，原同所35-4地號、地目田、面積1,090 平
    方公尺於68年起迄96年4 月間為原告乙○○等七人所共有。
    原告乙○○、己○○○當時就上開土地之應有部分各為六分
    之一，原告庚○○、戊○○、辛○○之應有部分各為九分之
    一，原告壬○○、癸○○之應有部分各為十二分之一，並由
    佃農即原告丙○○、丁○○承租耕作；被告於68年間在系爭
    土地上興建防洪設施，再於91年間在防洪堤防外之土地闢建
    綠地、人行步道等公共設施；原告乙○○等七人於96年間將
    系爭土地之應有部分移轉第三人時，因系爭土地已非供農地
    使用，故遭稅捐機關課予土地增值稅3,396,290 元等情，業
    據原告提出系爭地號土地移轉前後之土地登記謄本及異動索
    引各1 份、臺北縣泰山鄉公所92年8 月12日北縣泰鄉民字第
    0920015181號函影本1 紙、系爭土地防洪堤防及河濱公園、
    步道等公共設施使用情形照片3 紙、土地增值稅繳款書影本
    21紙及臺北縣新莊地政事務所97年2 月22日核發之新莊整謄
    字第007314號地籍圖謄本1 紙為證（見本院96年度訴字第22
    60號卷第6 至60頁、第94至101 頁），並為被告所不爭執，
    復有臺北縣泰山鄉公所於97年4 月1 日以北縣泰鄉工字第09
    70004245號函檢送系爭土地河濱公園平面圖、完工驗收證明
    書及現地照片2 紙到院為憑（見前開卷第104 至106 頁）。
    而被告於系爭土地上興建公共設施之事實，亦經本院到現場
    履勘並命地政機關測量屬實，有本院勘驗筆錄及臺北縣新莊
    地政事務所97年3 月5 日北縣莊地測字第0970003519號函附
    之土地複丈成果圖各1 份附卷可稽（見上開卷第103 至10 6
    頁），自堪信原告此部分之主張為真實。本件兩造有爭執點
    厥為：被告於系爭土地上興建公共設施之行為，是否應對原
    告等人負侵權行為損害賠償責任或不當得利返還義務？倘有
    ，被告應賠償或得利金額若干？茲析述如下。
(二)、按因故意或過失，不法侵害他人之權利者，負損害賠償責任
    ，民法第184 條第1 項前段定有明文。據此可知，依民法第
    184 條第1 項前段規定，以權利之侵害為侵權行為要件之一
    （最高法院55年台上字第2053號判例意旨可資參照）。經查
    ，原告乙○○等七人雖主張被告本即應將系爭土地依都市計
    劃法預為規定之，並保留徵收，惟被告捨此不由，仍將系爭
    土地規劃為泰山都市計劃所劃設農業區部分行水區，且在該
    土地上興建防洪設施及闢建公園綠地等公共設施，致不符農
    業用地使用之認定基準，以致原告乙○○等七人於96年4 月
    24日將上揭土地移轉登記予買受之訴外人楊豐文時，因無法
    向稅捐處申請免課土地增值稅，而遭臺北縣稅捐稽徵處新莊
    分處課予土地增值稅3,396,290 元，而主張被告應依民法第
    184 條第1 項前段規定，賠償原告等七人遭課徵土地增值稅
    之損害云云；惟按，原告遭稅捐稽徵處課徵土地增值稅之不
    利益處分，僅係單純財產上利益之損失，要無任何實體法上
    權利受侵害之情形，揆諸上揭判例意旨，原告據此請求被告
    依民法第184 條第1 項前段規定賠償其遭課徵土地增值稅之
    損失，顯屬無據，無從准許。
(三)、再按，原告乙○○等七人復主張被告無權占有系爭土地且未
    給付相當對價，係因侵權行為而受有利益，致原告受有損害
    ，原告乙○○等七人依民法第197 條第2 項規定，請求被告
    返還其所受之不當利益予原告乙○○等七人云云。惟查，原
    告乙○○等七人業將上開土地，出租與原告丙○○、丁○○
    等二人，此經原告於起訴狀中自承在案，復有原告所提臺北
    縣泰山鄉公所92年8 月12日北縣泰鄉民字第0920015181號函
    影本1 紙在卷可稽，則原告乙○○等七人對於系爭土地得行
    使之所有權權能，即應於系爭土地承租人使用收益範圍內受
    適當之限制，亦即原告乙○○等七人於系爭土地之出租範圍
    內就系爭土地應無使用收益之權能。據此，被告縱使有未經
    徵收即占用系爭土地之情事，亦應未致原告乙○○等七人就
    系爭土地之使用收益權能受有損害。準此，原告乙○○等七
    人主張依不當得利之法律關係，請求被告返還其占有系爭土
    地之利益，自屬無據，無從准許。
(四)、按「依本法指定之公共設施保留供公用事業設施之用者，由
    各該事業機構依法予以徵收或購買；其餘由該管政府或鄉、
    鎮、縣轄市公所依左列方式取得之：一、徵收。二、區段徵
    收。三、市地重劃。」都市計畫法第48條定有明文。又以無
    權占有為原因，請求返還土地者，占有人對土地所有權存在
    之事實無爭執，而僅以非無權占有為抗辯者，土地所有權人
    對其土地被無權占有之事實無舉證責任，占有人自應就其取
    得占有係有正當權源之事實證明之（最高法院85年度台上字
    第1120號裁判意旨可資參照）。經查，被告對於系爭土地於
    96年4 月24日之前為原告丙○○、丁○○等二人承租之事實
    並不爭執，惟否認有何侵權行為或不當得利，依上開說明，
    被告自應就其占有系爭土地具有正當權源之事實負舉證責任
    。惟被告僅空言否認有何侵權行為或不當得利，未見其提出
    業依都市計畫法第48條規定合法取得或其他占有使用系爭土
    地之合法權源，據此，被告無權占有系爭土地之事實，應堪
    採信。又原告丙○○等二人乃系爭土地承租人，其租約至系
    爭土地買賣過戶與訴外人楊豐文時即96年4 月24日始終止，
    此經原告訴訟代理人於97年12月9 日言詞辯論期日陳述在案
    （見本院卷第45頁），是原告丙○○等二人於租約有效存續
    期間內，對於系爭土地自有占有及使用收益之權限，被告無
    合法權源占用系爭土地興建公共設施，自屬致原告丙○○等
    二人之占有權能受有損害，從而，原告丙○○等二人分別基
    於不當得利法律關係請求被告賠償相當於租金之損害，自有
    理由。
(五)、至被告雖抗辯系爭土地係供公眾使用，被告並非為自己之利
    益，應無不當得利可言云云。惟按，人民之財產權應予保障
    ，如因公用或其他公益目的之必要，國家機關雖得依法徵收
    人民之財產，但應給予相當之補償，方符憲法保障財產權之
    意旨，此迭經司法院大法官以釋字第400 號、第440 號等號
    解釋在案。是人民土地供公眾或其他公益目的使用者，應以
    徵收及補償為原則，而被告捨此不為，復未給付相當對價，
    竟長時間於系爭土地上無合法權源逕自興建堤防及綠地等公
    共設施，而因此免於依法徵收及予以原告相當補償之義務，
    應屬無法律上原因受有利益，故被告前開抗辯即不足採。
(六)、再按，城市地方房屋之租金，以不超過土地及其建築物申報
    總價年息10％為限，土地法第97條第1 項定有明文，而依土
    地法施行法第25條規定，土地法第97條規定之土地價額係指
    「法定地價」而言，又依土地法第148 條規定，土地所有權
    人依土地法所「申報之地價」為法定地價，另依土地法第10
    5 條規定，同法第97條之規定，於租用基地建築房屋準用之
    。是城市地方建築基地之租金亦應以土地申報地價年息10％
    為限。又按，請求不當得利中相當於租金損害之酌定，並非
    均以租約約定之租金數額為唯一標準，仍應斟酌該土地之位
    置，工商業繁榮之程度，承租人利用該土地之經濟價值及所
    受利益等項，並與鄰地租金相比較，以為決定。經查，系爭
    土地於96年1 月間之申報地價為每平方公尺2,240 元，此有
    系爭土地登記簿謄本其上所載之申報地價可資為憑，被告目
    前占用之面積共計為831 平方公尺，此有台北縣新莊地政事
    務所土地複丈成果圖1 件在卷為證。再系爭土地雖係位於臺
    北縣泰山鄉郊區，然被告係作為河堤、綠地使用，四周有鐵
    皮工廠等情，業經本院勘驗屬實，並有本院勘驗筆錄、現場
    照片等各1 件在卷可參，經斟酌前揭一切情狀及現今社會經
    濟發展狀況後，認系爭土地應按基地申報地價年息百分之5
    計算年租金為適當。復按，無法律上之原因而獲得相當於租
    金之利益，致他人受損害時，如該他人之返還利益請求權已
    逾租金之5 年期時效之期間，對於相當已罹於消滅時效之租
    金之利益，不得依不當得利之法則請求返還（最高法院65年
    6 月8 日65年度第5 次民事庭庭推總會決議可資參照）。經
    查，原告丙○○、丁○○請求自91年1 月1 日起至96年4 月
    24日止共計5 年4 月零24日相當租金之不當得利，而原告起
    訴狀乃於96年12月5 日始送達於被告（見本院96年訴字第
    2260號卷第68頁），應認原告丙○○等二人係於96年12月5
    日始向被告行使其請求權，而被告就超過5 年期部分既已為
    時效消滅之抗辯，據此，原告丙○○等二人自請求時起逾5
    年部份之債權即已罹於消滅時效，應不得再為請求。從而，
    原告丙○○等二人於91年12月4 日以前之不當得利請求權已
    因罹於時效而不得再為請求，故原告丙○○等二人得請求不
    當得利之期間為自91年12月5 日起至96年4 月24日止，其相
    當於租金之不當得利總數額共計為408,198元（計算式為：
    831 平方公尺×2,240 元×0.05÷12月＝7,756 元；7,756
    元x52.63月=408,198元；元以下四折五入），原告丙○○、
    丁○○依承租比例各2 分之1 計算，原告丙○○、丁○○得
    請求之金額各為204,099 元。被告雖又辯稱：本件不當得利
    利益之計算，應以系爭耕地三七五租約之地租即以每年1 平
    方公尺地租為0.374 台斤白米之價值，計算相當租金之損害
    云云。惟查，系爭租約性質上為耕地三七五租賃契約非一般
    租賃契約，且簽約年代距今已事隔久遠，當時契約雙方所約
    定之租金數額，已無法確切真實反映系爭土地目前之實際交
    易價值，被告主張依該租約約定之白米地租之價值計算相當
    租金之損害數額，顯非合理。又原告丙○○、丁○○雖基於
    不當得利法律關係及民法第184 條第1 項前段之損害賠償請
    求權，單一聲明請求被告給付原告丙○○、丁○○各422,82
    4.5 元，及均自起訴狀繕本送達翌日起至清償日止，按週年
    利率百分之五計算之法定遲延利息，核其意旨，應係請求法
    院擇一訴訟標的依其單一聲明而為裁判，為訴之選擇合併。
    本院已依不當得利法律關係准許原告丙○○、丁○○請求，
    即無庸審酌侵權行為損害賠償請求權是否有理由，附此敘明
    。
四、綜上所述，原告乙○○、己○○○、壬○○、癸○○、庚○○、戊○○、辛○○依侵權行為及不當得利法律關係請求被
    告給付原告乙○○、己○○○各679,258 元，給付原告庚○○、戊○○、辛○○各452,839 元，給付原告壬○○、癸○○各339,629 元，並均自起訴狀繕本送達翌日起至清償日止
    ，按週年利率百分之五計算之法定遲延利息之主張，為無理
    由，應予駁回。原告丙○○、丁○○依不當得利之法律關係
    ，請求被告應給付原告丙○○、丁○○各204,099 元，及均
    自起訴狀繕本送達翌日即96年12月6 日起至清償日止，按週
    年利率百分之五計算之法定遲延利息，為有理由，應予准許
    ，逾此部分之請求，尚屬無據，應予駁回。本件原告勝訴部
    分係所命給付之金額未逾500,000 元之判決，原告雖聲請供
    擔保請求宣告假執行，不過係促請本院依職權宣告，本院依
    民事訴訟法第389 條第1 項第5 款之規定，依職權宣告假執
    行；惟被告陳明願供擔保聲請免為假執行，爰酌定相當之擔
    保金額宣告之。至於原告敗訴部分，其假執行之聲請即失所
    附麗，應予駁回。
五、本件判決事證基礎已臻明確，兩造其餘主張、陳述及所提證
    據，暨攻擊、防禦方法，經本院審酌後，認與判決結果已無
    影響，爰不再一一論述，併予敘明。
六、據上論結，原告之訴為一部有理由、一部無理由，依民事訴
    第79條、第85條第1 項前段、第389 條第1 項第5 款、第
    392 條規定，判決如主文。
中    華    民    國    97    年    12    月    23    日
                  民事第三庭    法  官  邱育佩
以上正本證明與原本無異
本判決得上訴
中    華    民    國    97    年    12    月    23    日
                                書記官  林兆嘉


司法院資訊處製作；財團法人民間司法改革基金會備份。
